臺北高等行政法院判決　　　　　　　　　　　　　　九十一年度訴字第五二一五號
　　　　　　　　　　　　　　　.
　　原　　　告　駿議實業有限公司
　　代　表　人　甲○○董事長.
　　訴訟代理人　丁○○
　　被　　　告　經濟部智慧財產局
　　代　表　人　蔡練生（局長）
　　訴訟代理人　戊○○
　　　　　　　　丙○○
　　參　加　人　盧森堡商．康斯蜜卡公司
　　　　　　　　(COSMIC.
　　代　表　人　乙○○○○董.
　　　　　　　　(Paolo .
　　訴訟代理人　陳長文律師
　　　　　　　　蔡瑞森律師
右當事人間因商標異議事件，原告不服經濟部中華民國九十一年十月十五日經訴字第
○九一○六一二四四六○號訴願決定，提起行政訴訟，並經本院裁定命參加人獨立參
加本件被告之訴訟。本院判決如左：
    主  文
原告之訴駁回。
訴訟費用由原告負擔。
    事  實
壹、事實概要：
    緣原告前於民國（以下同）八十九年十月五日以「MANDLIN DUCK及圖」商標作為
    其註冊第七三二七○九號「MANDLIN」 商標之聯合商標，指定使用於商標法施行
    細則第四十九條所定商品及服務分類表第十八類之皮夾、皮包、書包、手提箱、
    化粧箱等商品，向被告申請註冊，經被告准列為審定第九七七○二七號聯合商標
    （以下簡稱系爭聯合商標，如附圖一）。嗣參加人以系爭聯合商標有違商標法第
    三十七條第七、十二、十四款之規定，對之提起異議，並檢具註冊第三一四○一
    ○號「“MANDARINA DUCK”+ device」及第七五九九六一號「MANDARINA DUCK（
    a device mark）」 商標（以下合稱據以異議商標，如附圖二）為證據。案經被
    告審查，認兩商標構成近似商標，復均指定使用於皮夾、書包等商品，有違系爭
    聯合商標異議審定時商標法第三十七條第十二款之規定，乃以九十一年六月十八
    日中台異字第九○二一○五號商標異議審定書為異議成立，系爭聯合商標之審定
    應予撤銷之處分。原告不服，提起訴願，遭駁回後，遂向本院提起行政訴訟，本
    院因認本件撤銷訴訟之結果，參加人之權利或法律上利益將受損害，乃依行政訴
    訟法第四十二條第一項規定，依職權裁定命參加人獨立參加本件被告之訴訟。
貳、兩造聲明：
一、原告聲明：求為判決訴願決定及原處分均撤銷。
二、被告聲明：求為判決如主文所示。
、兩造爭點：
    系爭聯合商標與據以異議商標是否構成近似？有無違反系爭聯合商標異議審定時
    商標法第三十七條第十二款之規定？
一、原告陳述：
１、按商標圖樣「相同或近似於他人同一商品或類似商品之註冊商標者，不得申請註
    冊。」固為商標法第三十七條第十二款所明定，惟其適用應以兩商標構成相同或
    近似為前提，而判斷商標之是否近似，應施以隔離通體觀察，以辨其有無使人產
    生混淆、誤認之虞以為斷。又，商標之近似與否，應就一般消費者對該商標如何
    了解，能否引起混同、誤認之虞以為斷，亦即應總括其全體，就外觀、名稱、觀
    念加以觀察。至於商標中之一部分特易引起消費者之注意，因該一定部分之存在
    而發生或增加商標之識別功能者，雖亦須就該一部分加以比對觀察，然此係為得
    全體觀察之正確結果之一種方法，並非某一定部分相同或近似，該商標即屬近似
    之商標（改制前行政法院七十年判字第一三九五號判決參照）。亦即判斷商標之
    近似與否，應就兩商標之圖樣，施以總括全體之隔離觀察為原則，倘使兩商標圖
    樣之寓目印象明確，不致因其一商標之存在，而聯想到另一商標，並發生不能辨
    別之情形者，即無近似可言。
２、本件系爭聯合商標係由英文「MANDLIN DUCK」及「一具花紋線條之鴨圖」所組成
    之聯合式商標圖樣，反觀據以異議商標圖樣，係由外文「MANDARINA DUCK」及一
    隻「縮頭站立之鴨圖」所構成之商標圖樣，就其圖形相較，二者不但鴨種不同外
    ，其圖形線條、神態、意匠亦皆差異顯然，且系爭聯合商標之「MANDLIN」 外文
    與據以異議商標之「MANDARINA」 外文之字義不同，整體而言，兩商標圖形無論
    外觀、觀念、意匠，予人印象均不同，亦無致使一般消費者產生混淆誤認之虞。
３、由被告對本件審定之主要內容：「查本件系爭審定第九七七○二七號 『MANDLIN
    Duck及圖』商標圖樣，與關係人（即參加人）據以異議之註冊第三一四○一○『
    “MANDARINA DUCK”+ device』及第七五九九六一號『MANDARINA DUCK（a dev-
    ice mark）』商標圖樣相較，二者除皆有表示鴨子之外文『DUCK』外，又二者列
    於首字之外文『MANDLIN』與『MANDARINA』，其起首之四個外文字母同為『MAN-
    D』， 其後又有相同之外文字母『IN』，整體予人寓目相仿，讀音亦有雷同之處
    ，於異時異地隔離觀察之際，有使人產生混淆誤認之虞，應屬構成近似之商標，
    復均指定使用於『皮夾、書包』等同一或類似之商品，自有首揭法條規定之適用
    。」可知，被告係以兩商標之外文構成近似而將系爭聯合商標為撤銷之處分，然
    被告所為草率之審定實有違誤，茲論晰以明：
(1)、就外文字義而言：
    本件系爭聯合商標之外文「MANDLIN」 係源於商標註冊第七三二七○九號，而該
    「MANDLIN」 翻譯為中文係為「曼特凌」，其與參加人所言據以異議商標之中文
    「馬得林鴨」，乃具有相當大之差異，且據以異議商標外文 「MANDARIN DUCK」
    之中文意思為「鴛鴦」，其與不具意義之系爭聯合商標外文「MANDLIN」 相較，
    極易為消費者所區辨。
(2)、就其外文讀音而言：
    本件系爭聯合商標外文「MANDLIN」，讀音為[m nd‵lin]為二個音節之英文字，
    反觀據以異議商標之外文「MANDARINA」，讀音為[m n-d -'r -na]為四個音節之
    英文字，二者讀音長短有別，一般人可輕易予以辨識。
(3)、「DUCK」字已為業界所廣泛使用之商標名稱：
    舉凡以「DUCK」為商標名稱申請註冊於「皮包」產品即多達三十九件，於衣服產
    品亦多達四十六件，於鞋子產品則多達二十九件，此點在在證明，「DUCK」商標
    已廣為業界所喜用之商標名稱，已成「弱勢」商標，不應將其列為比較是否近似
    之唯一依據，而應就其所搭配之其他外文及圖形作整體比較觀察始為正確。
(4)、業界以「MAND」為商標名稱於同類中併存者，比比皆是：
    被告認為兩商標起首之四個外文字母同為「MAND」而認為近似，然該「MAND」係
    屬英文字較易被使用之字首及組合，業界間以「MAND」為商標名稱者乃不勝枚舉
    ，原告在此特舉出部分案例以供本院參酌：
、於同類「皮包」產品：有「MANDY'S」、「MANDO」、「GIORGIO MANDELLI」、「
    MANDARIN FOX」、「AMANDA BELLAN」、「AMANDARI」等商標併存之情形。
、於「鞋子」產品：有「MANDARIN FOX」、「MANDO」、「MANDELA」、「ENRICO
    MANDELLI」、「MANDARIN DUCK」、「MANDLIN」等商標併存。
、於衣服產品：有「MANDARA」、「MANDARIN DUCK」、「MANDOM」、「MANDALSOR
    」、「MANDI」、「MANDA」、「MANDENNY」、「MANDY & CHRISTINA」、「MAND-
    LIN」等商標併存。
(5)、系爭聯合商標之外文「MANDLIN」與據以異議商標之外文「MANDARIN」 於同類中
    併存者實不乏其例：
    原告再進一步提供具有系爭聯合商標之外文「MANDLIN」 與據以異議商標之外文
    「MANDARIN」於同類中併存之案例：
、於「鞋子」產品：如商標註冊第六四八七九三號及九四八七一六號。
、於「衣服」產品：如商標註冊第一八六六二九號及九四八七一五號。
(6)、據以異議商標之外文「MANDARINA DUCK」非屬參加人所獨創或首創，經查以「M-
    ANDARIN DUCK」為商標名稱經被告核准註冊，分屬不同之專用權人者，比比皆是
    。由此可知，「MANDARIN DUCK」 非屬參加人所獨創或首創之商標名稱，容易為
    一般人思及創作之商標名稱，故其不若獨創性商標般具有擴大保護之特性，反倒
    應予適當限制其保護範圍，故若比較據以異議商標之近似程度，應予嚴格限制，
    而今被告卻忽略此點，刻意擴大保護據以異議商標之含括範圍，未作整體通盤之
    了解，所為草率之審定，實難令原告甘服。
４、綜上所述，本件系爭聯合商標「MANDLIN DUCK及圖」，其不論圖形之意匠、形態
    、外觀皆與據以異議商標大相逕庭，非屬近似商標，又系爭聯合商標於市場行銷
    時從未有致消費者將其與據以異議商標之產品發生誤認誤購之情形，其商品之信
    譽及產品品質亦為消費者所認同及信賴，且商標法之立法旨意在保護消費者使不
    致誤認誤購仿襲商標之商品，而商標是否造成消費者混淆誤認，往往因審定人員
    之不同，而形成所謂「個案有別」之紛亂情形，事實上，是否造成消費者之混淆
    誤認，只有實際求證於公眾才屬客觀公正，僅依參加人主觀片面紙上談兵，其結
    果是否正確，自屬有疑。今參加人既未附上任何消費者因誤認系爭聯合商標為參
    加人所製之商品等誤購事證，亦未為任何問卷調查之客觀求證，其所持論據自失
    於客觀、片面而不足採。因此，本件應無商標法第三十七條第十二款規定之適用
    。為此，請判決如原告訴之聲明。
二、被告陳述：
１、商標圖樣相同或近似於他人同一商品或類似商品之註冊商標者，不得申請註冊，
    為本件系爭聯合商標異議審定時商標法第三十七條第十二款所明定。而商標圖樣
    之近似，以具有普通知識經驗之購買人，於購買時施以普通所用之注意，有無混
    同誤認之虞判斷之，復為商標法施行細則第十五條第一項所明定。
２、本件系爭審定第九七七○二七號「MANDLIN Duck及圖」商標圖樣，與參加人據以
    異議之註冊第三一四○一○號「“MANDARINA DUCK”+ device」及第七五九九六
    一號「MANDARINA DUCK（a device mark）」 商標圖樣相較，二者除皆有表示鴨
    子之外文「DUCK」外，又二者列於首字之外文「MANDLIN」與「MANDARINA」，其
    起首之四個外文字母同為「MAND」，其後又復有相同之外文字母「IN」，整體予
    人寓目相仿，讀音亦有雷同之處，於異時異地隔離觀察之際，有使人產生混淆誤
    認之虞，應屬構成近似之商標，復均指定使用於「皮夾、書包」等同一或類似之
    商品，自有首揭法條規定之適用。至原告所舉之註冊案例，核其圖樣既與本件有
    異，又本件兩者係其整體之外文有使人產生混淆誤認之虞，並非僅因兩者皆有「
    DUCK」或「MAND」一字，所稱應不足採。
３、綜上所述，被告之原處分洵無違誤，請判決如被告答辯之聲明。
三、參加人陳述：
１、系爭聯合商標與據以異議商標構成近似：
(1)、系爭聯合商標係由外文「MANDLIN DUCK」及一鴨子圖組成，該外文及鴨子圖與參
    加人據以異議商標，不論在觀念、外觀或讀音上皆構成近似。
(2)、兩商標圖形由兩商標名稱中之「Duck」即知皆為鴨子圖，為原告所不否認，且系
    爭聯合商標圖形實際使用在所指定使用之皮包、手提包等商品時，亦可能縮小如
    據以異議之第七五九九六一號商標之鴨圖形大小，在此情形下，兩商標鴨圖形予
    人相同之觀念，消費者根本無從比較兩鴨圖形之區別，當然會有混淆誤認之情形
    。
(3)、系爭聯合商標之外文「MANDLIN DUCK」與據以異議商標之外文「MANDARINA DUCK
    」的比較部分：
、就外文外觀而言：
    按外文並非國人所熟悉之語文，一般消費者頂多知曉兩商標外文起首之四個外文
    字母同為「MAND」，其後復有相同之外文字母「IN」，兩商標外文整體予人寓目
    相仿，而混淆兩商標外文，一般消費者並無法分辨二者外文字義之不同。
、就外文讀音而言：
    在商場上，外文之讀音相當有彈性，且可譯成各種不同之中文。如前所述，兩商
    標外文皆可讀為「馬得林鴨」。是兩商標就外文讀音而言，甚難區別，顯然已構
    成近似。
、就「DUCK」而言：
    即便「DUCK」已廣為業界所用，已成「弱勢」商標，然原告所舉之註冊案例圖樣
    ，與系爭聯合商標有異。又兩商標係其「整體」之外文有使人產生混淆誤認之虞
    ，並非僅因兩者皆有「DUCK」一字，而認定兩商標構成近似。是原告所稱應不足
    採，此亦為被告審定書內所明述。
、業者以「MAND」為商標名稱於同類中併存者，因商標不同，與本件無關：
    按商標近似之審查乃採個案審查原則，縱然業者有以「MAND」為商標名稱於同類
    中併存者，然該等商標與系爭聯合商標不同，與本件無關。
、他案商標含系爭聯合商標之外文「MANDLIN」與據以異議商標之外文「MANDARIN
    」於同類中併存者，與本件無關：
    原告主張具有系爭聯合商標之外文「MANDLIN」與據以異議商標之外文「MANDAR-
    IN」於同類中併存之二個案例，惟該等商標與系爭聯合商標圖樣迥異，與本件無
    關。
２、綜上所述，系爭聯合商標之申請註冊，顯已違反商標法第三十七條第十二款之規
    定，被告所為系爭第九七七○二七號聯合商標之審定應予撤銷之處分，並無違誤
    。為此，請判決駁回原告之訴。
    理  由
一、按商標圖樣「相同或近似於他人同一商品或類似商品之註冊商標者」，不得申請
    註冊，為本件系爭聯合商標異議審定時商標法第三十七條第十二款所明定。而衡
    酌兩商標是否近似，以具有普通知識經驗之購買人，於購買時施以普通所用之注
    意，有無混同誤認之虞判斷之。又所謂類似商品，應依一般社會通念、市場交易
    情形，並參酌該商品之原材料、用途、功能、產製者、行銷管道及場所或買受人
    等各種相關因素判斷之，同法施行細則第十五條第一、二項亦定有明文。
二、本件被告係認系爭審定第九七七○二七號「MANDLIN DUCK及圖」聯合商標圖樣上
    之外文「MANDLIN DUCK」，與據以異議之註冊第三一四○一○號「“MANDARINA
    DUCK”+ device」及第七五九九六一號「MANDARINA DUCK(a device mark)」 商
    標圖樣上之外文「MANDARINA DUCK」相較，二者整體予人寓目相仿，讀音亦有雷
    同之處，應屬構成近似商標，復均指定使用於皮夾、書包等商品，而為異議成立
    之處分。原告不服，循序提起訴願及本件行政訴訟。
三、原告於本件行政訴訟中訴稱，系爭聯合商標「MANDLIN DUCK及圖」不論圖形之意
    匠、形態、外觀皆與據以異議商標大相逕庭，非屬近似商標，又系爭聯合商標於
    市場行銷時從未有致消費者將其與據以異議商標之產品發生誤認誤購之情形，其
    商品之信譽及產品品質亦為消費者所認同及信賴。且商標法之立法旨意在保護消
    費者使不致誤認誤購仿襲商標之商品，而商標是否造成消費者混淆誤認，往往因
    審定人員之不同，而形成所謂「個案有別」之紛亂情形，事實上，是否造成消費
    者之混淆誤認，只有實際求證於公眾才屬客觀公正，僅依參加人主觀片面紙上談
    兵，其結果是否正確，自屬有疑。今參加人既未附上任何消費者因誤認系爭聯合
    商標為參加人所製之商品等誤購事證，亦未為任何問卷調查之客觀求證，其所持
    論據自失於客觀、片面而不足採。因此，本件應無商標法第三十七條第十二款規
    定之適用云云。惟查：
１、系爭聯合商標圖樣上之外文「MANDLIN DUCK」，與據以異議二商標圖樣上之外文
    「MANDARINA DUCK」相較，二者均有相同之字首「MAND」，其後復有相同之字母
    「IN」，後又接相同之外文「DUCK」，整體外觀排列及讀音均極相彷彿，於異時
    異地隔離觀察，難謂無使人產生混同誤認之虞，應屬構成近似之商標，復均指定
    使用於皮夾、書包等商品，自有首揭法條之適用，且核無訴諸問卷調查之必要。
２、商標近似之審查乃採個案審查原則，縱然原告舉出業者有以字首「MAND」作為商
    標圖樣之一部分，併存於同類商品而獲准註冊之案例，及具有系爭聯合商標之外
    文「MANDLIN」與據以異議商標之外文「MANDARINA」，併存於同類商品之案例，
    惟該等商標圖樣與系爭聯合商標圖樣迥異，自不得比附援引執為系爭聯合商標亦
    應准予註冊之論據。
四、綜上所述，原告之陳詞均不可採，則被告所為異議成立，系爭聯合商標之審定應
    予撤銷之處分，揆諸首揭規定，並無違誤，訴願決定予以維持，亦無不合。原告
    徒執前詞，訴請撤銷訴願決定及原處分，並無理由，應予駁回。
五、本件事證已臻明確，兩造其餘攻擊防禦方法與本件判決結果不生影響，故不逐一
    論述，併此敘明。
據上論結，本件原告之訴為無理由，爰依行政訴訟法第九十八條第三項前段判決如主
文。
中    華    民    國      九十三      年      三      月        三      日
                              臺 北 高 等 行 政 法 院 第 一 庭
                                    審 判 長 法    官 徐瑞晃
                                             法    官 李得灶
                                             法    官 吳慧娟
右為正本係照原本作成。
如不服本判決，應於送達後二十日內，向本院提出上訴狀並表明上訴理由，如於本判
決宣示後送達前提起上訴者，應於判決送達後二十日內補提上訴理由書（須按他造人
數附繕本）。
中    華    民    國      九十三      年      三      月        三      日
                                             書 記 官 劉道文
